臺灣屏東地方法院民事判決
110年度訴字第72號
原      告  潘清豐  
訴訟代理人  沈宗興律師
被      告  潘清學  
            潘清陽  
            潘清面  
            潘清泰  
            潘成輝  
上列當事人間分割共有物事件，本院於民國111年5月19日言詞辯
論終結，判決如下：
    主  文
一、兩造共有坐落屏東縣○○鄉○○段000地號面積7222.30平方公尺
    土地，准予分割。分割方法如附圖及附表一所示：
（一）如附圖所示000⑴地號面積1031.75平方公尺土地，分歸由
      原告取得。　　　
（二）如附圖所示000地號面積2063.51平方公尺土地，分歸由被
      告潘清面取得。
（三）如附圖所示000⑵地號面積4127.04平方公尺土地，分歸由
      被告潘清學、潘清陽、潘清泰、潘成輝，按如附表一所示
      權利範圍分別共有。
二、訴訟費用由兩造按如附表二所示之比例負擔。
    事實及理由
一、程序：被告潘清面、潘成輝均經合法通知，未於最後言詞辯
    論期日到場，且核無民事訴訟法第386條各款情形。爰依原
    告聲請，由其一造辯論而為判決。
二、原告主張：
（一）兩造共有坐落屏東縣○○鄉○○段000地號面積7222.30平方公
      尺土地（下稱系爭土地），應有部分如附表一所示。因系
      爭土地依法律規定及其使用目的，並無不能分割之情形，
      而共有人間，亦未以契約訂有不分割之期限；惟其分割之
      方法迄不能協議決定。原告爰依法請求裁判分割系爭土地
      ，分割方法如附圖及附表一所示。
（二）聲明：兩造共有系爭土地，請准予分割，分割方法如附圖
      所示。
三、被告陳稱：
（一）潘成輝部分：同意變價分割。對於如附圖及附表一所示之
      分割方法，嗣後未到庭陳述意見，亦未以書面表示意見。
（二）其餘被告部分：同意以如附圖及附表一所示方式分割系爭
      土地。
四、本院之判斷：
（一）原告依法可請求裁判分割系爭土地。
   1、民法第823條第1項：「各共有人，除法令另有規定外，得
      隨時請求分割共有物。但因物之使用目的不能分割或訂有
      不分割之期限者，不在此限」。準此，在法律或契約沒有
      限制的情況，任一共有人都可以請求分割共有土地。
   2、本件分割符合農業發展條例之例外規定。
　　⑴查系爭土地為兩造共有，面積7222.30平方公尺，應有部分
      各如附表一所示，使用分區為一般農業區，使用地類別為
      農牧用地，有屏東縣潮州地政事務所111年4月20日屏潮地
      四字第11130345100號函暨附系爭土地公務用謄本附卷可
      佐（本院卷二第63頁至第67頁）。
　　⑵因一般農業區之農牧用地，依農業發展條例第3條第11款規
      定，係屬耕地，應適用農業發展條例。依農業發展條例第
      16條第1項第3款規定：「每宗耕地分割後每人所有面積未
      達0.25公頃者，不得分割。但本條例89年1月4日修正施行
      後所繼承之耕地，得分割為單獨所有」；同條例第16條第
      2項規定：「前項第3款所定共有耕地，辦理分割為單獨所
      有者，應先取得共有人之協議或法院確定判決，其分割後
      之宗數，不得超過共有人人數」。又耕地分割執行要點第
      10點規定：繼承人辦理繼承登記後，將繼受持分移轉予繼
      承人者，得依農業發展條例第16條第1項第3款規定辦理分
      割。
　　⑶系爭土地係由兩造於99年間辦理繼承登記而來，有系爭土
      地異動索引在卷可稽（本院卷一第181頁至第199頁），而
      為89年1月4日修正施行後所繼承之耕地。依農業發展條例
      第16條第1項第3款、耕地分割執行要點第10點，系爭土地
      至多可分割為每人各自單獨所有，此有屏東縣潮州地政事
      務所110年4月23日屏潮地二字第11030307700號函附卷可
      參（本院卷一第169頁）。因此，系爭土地之分割，係以
      共有人之人數為上限，最多可分割為6筆。
　　⑷本件如附圖及附表一所示之分割方法，僅將系爭土地分割
      成3筆，並未逾6筆之分割上限，符合農業發展條例第16條
      第1項第3款、第2項例外規定，並無不得分割之限制。
   3、系爭土地共有人間未以契約定有不分割之期限，且迄今不
      能就分割方法達成協議，為兩造所不爭執，可以採信。
   4、依上所述，系爭土地依法律規定及其使用目的，並無不能
      分割之情形，而共有人間亦未以契約訂有不分割之期限。
      原告訴請裁判分割系爭土地，程序上合於法律規定，應予
      准許。
（二）本院認為附圖及附表一所示之分割方案公平適當。
   1、民法第824條規定：（第1項）共有物之分割，依共有人協
      議之方法行之。（第2項第1款本文）分割之方法不能協議
      決定，法院得因任何共有人之請求，命以原物分配於各共
      有人。（第4項）以原物為分配時，因共有人之利益或其
      他必要情形，得就共有物之一部分仍維持共有。又法院決
      定共有物分割之方法，應斟酌各共有人之意願、利害關係
      、共有物之性質、價格、利用價值及分割後各部分之經濟
      效用與其應有部分之比值是否相當等情，為公平適當之分
      配，而不受當事人主張之拘束（最高法院69年度台上字第
      3100號、94年度台上字第1149號民事判決意旨參見）。
   2、因系爭土地均無地上物需要測量，為兩造所不爭執，經本
      院指示地政人員逕行依如附表一所示分割方案進行測繪，
      製作如附圖所示之分割方案，即為屏東縣潮州地政事務所
      111年4月20日屏潮法字第021600號土地複丈成果圖（本院
      卷二第71頁）。
   3、就系爭土地分割之方法，兩造除被告潘成輝外，均明示同
      意採用如附圖及附表一所示方案。經本院審酌該分割方案
      認為，兩造受分配之位置均鄰相同道路，且分得之面積與
      其應有部分比例換算應受分配之面積相當，合乎土地使用
      之經濟效益及各共有人之利益，對於兩造應屬公平適當。
      爰依民法第824條第2項第1款本文、第4項規定，分割系爭
      土地如主文第1項所示。
四、分割共有物具非訟事件之性質，由法院斟酌情形決定適當之
    分割方法，各共有人均因系爭土地分割而同受分割之利益，
    不因何共有人起訴而有不同，而判決結果實質上亦無何者勝
    訴或敗訴之問題。爰依民事訴訟法第80條之1規定，由兩造
    按附表二所示比例負擔訴訟費用。
五、依民事訴訟法第385條第1項前段、第80條之1，判決如主文
　　。
中　　華　　民　　國　　111 　年　　5 　　月　　31　　日
                  民事第三庭    法　官　李宗濡
正本係照原本作成。
如不服本判決，應於收受送達後20日內向本院提出上訴書狀，其
未表明上訴理由者，應於提出上訴後20日內向本院補提理由書狀
（均須按他造當事人之人數附繕本）。
如委任律師提起上訴者，應一併繳納上訴審裁判費。
中　　華　　民　　國　　111 　年　　5 　　月　　31　　日
                                書記官  林佳慧
附表一：分割方案
共有人 應有部分 換算面積 分配位置編    號 面積 權利範圍 潘清面   2/7 2063.51 501 2063.51   全部 潘清豐   1/7 1031.75 501⑴ 1031.75   全部 潘清陽   1/7 1031.75 501⑵ 4127.04   1/4 潘清學   1/7 1031.75     1/4 潘清泰   1/7 1031.75     1/4 潘成輝   1/7 1031.75     1/4 
附表二：訴訟費用分擔
當事人 分擔比例 潘清豐   1/7 潘清陽   1/7 潘成輝   1/7 潘清學   1/7 潘清泰   1/7 潘清面   2/7 
附件：110訴72判決附圖